臺灣高等法院刑事判決　　　　　　　　　　　　　九十二年度上易字第三六０一號
　　上　訴　人
　　即　被　告　甲○○
　　選任辯護人　傅雲欽律師
右上訴人因侵占案件，不服臺灣臺北地方法院九十二年度易字第四三五號，中華民國
九十二年十一月十一日第一審判決（起訴案號：臺灣臺北地方法院檢察署九十二年度
偵字第一五０四號），提起上訴，本院判決如左：
    主  文
原判決撤銷。
甲○○連續意圖為自己不法之所有，而侵占對於業務上所持有之物，處有期徒刑玖月
。
    事  實
一、甲○○曾於民國八十六年九月間因懲治走私條例案件，經臺灣高雄地方法院判處
    有期徒刑八月，緩刑三年確定。甲○○自八十八年間起至八十九年十二月間止，
    擔任臺灣東急公寓大廈管理維護股份有限公司（下稱東急公司）設於臺北市○○
    路一八八巷一號「世界山莊」社區管理中心之管制長。其於八十九年三月二十一
    日，代向住戶收取如附表所示之裝潢保證金新台幣（下同）二十萬元後，未將之
    交給該社區管理中心之總幹事乙○○，其竟萌生為自己不法所有之意圖，將之侵
    占入己。嗣其自九十年一月間起至九十一年五月底離職時止，擔任東急公司「世
    界山莊」社區管理中心之總幹事，負責管理社區行政事務、財務會計及收取社區
    管理費、裝潢費等費之職務，為從事業務之人，竟賡續前揭意圖為自己不法所有
    之概括犯意，連續將九十年三月至六月間如附表所示之住戶管理費計七十七萬五
    千八百元，侵占入己花用。其侵占金額合計為九十七萬五千八百元。
二、案經東急公司訴由臺北市政府警察局文山第一分局移送臺灣臺北地方法院檢察署
    檢察官偵查起訴。
    理  由
一、訊據上訴人即被告林國固不否認侵占之犯行，惟辯稱：伊侵占的款項沒有那麼
    多，而伊所侵占的款項有些是用來彌補上任總幹事所虧空之款項，伊是九十年六
    月一日才擔任總幹事，伊侵占當時僅係擔任保全人員，所以伊之侵占行為應不屬
    於業務侵占，另伊所收取之二筆保證金（指裝潢保證金）是交給當時的總幹事乙○○云云。經查：
  (一)證人乙○○於原審證稱：伊在八十七年間到八十九年初擔任右揭社區管理中心總
    幹事，後來由被告接任，伊調任公司機電組（詳見原審卷第九八頁）。證人詹淑
    貞於原審證稱：伊於八十九年七月五日到九十一年八月三十一日，擔任「世界山
    莊」會計助理，伊剛開始任職時之總幹事是乙○○，伊任職不久換成被告，伊任
    職期間之總幹事大部分都是被告（詳見原審卷第一０一頁、一０二頁）。
  (二)被告侵占如附表所示之款項，業據東急公司代表人丙○○在本院證述綦詳（詳見
    本院卷第三二至三四頁）。再被告於另案九十二年度自字第二八號妨害信用案件
    中，對本件所侵占之款項，除裝潢保證金外，均已供承不諱，此有該案筆錄影本
    在卷（詳見原審卷第一０九頁）。
  (三)證人丙○○另於本院證稱：乙○○因為有虧空所以把他調離，由被告接替，乙○○就去擔任機電人員，乙○○不可能再去碰到錢，乙○○虧空的部分公司也已經
    處理，所以乙○○的帳與被告的帳不可能混在一起。被告提到因為前手乙○○有
    虧空，他挪用的部分是用來補乙○○虧空的部分，沒有這回事等語（詳見本院卷
    第三五頁）。證人乙○○於本院證稱：伊虧空部分，伊有簽切結書給公司，被告
    虧空部分應該沒有包括伊虧空的部分；被告於八十九年三月二十一日所收取之裝
    潢保證金二十萬元並未交給伊（詳見本院卷第三九頁、四十頁）。
  (四)復有東急公司新進人員履歷表、出勤明細表、請款單、轉帳傳票、裝潢保證金收
    據、切結書（住戶未收到所退保證金之切結書）等在卷可佐。
  (五)綜上：依證人詹淑貞右揭證稱其於八十九年七月五日到九十一年八月三十一日，
    擔任「世界山莊」社區管理中心之會計助理，其剛開始任職時之總幹事是乙○○
    ，其任職不久換成被告，準此足徵被告接任東急公司「世界山莊」社區管理中心
    之總幹事最早之時間應係在八十九年七月之後。再參酌證人乙○○右揭證稱其在
    八十七年間到八十九年初擔任上揭社區管理中心總幹事，後來由被告接任等語，
    由此足見被告接任東急公司「世界山莊」社區管理中心之總幹事最晚之時間應係
    在九十年一月間。蓋依證人乙○○之證詞，其於九十年間確已不再擔任東急公司
    「世界山莊」社區管理中心之總幹事。又依被告右揭於另案之供述，並參酌證人
    丙○○、乙○○右揭證詞及請款單、轉帳傳票、裝潢保證金收據等資料，可見被
    告確有侵占如附表所示之款項。至被告所辯，要屬避重就輕之詞，不足採信。
  (六)本件事證明確，被告犯行堪以認定，自應依法論科。
二、按被告自八十八年間起至八十九年間止，係擔任右揭東急公司「世界山莊」社區
    管理中心之管制長，其職務並不包括收取社區住戶之裝潢保證金，其於八十九年
    三月二十一日代為收取如附表所示之裝潢保證金二十萬元後，未轉交給當時之總
    幹事乙○○，而將之侵占入己，核被告此部分所為，係犯刑法第三百三十五條第
    一項之普通侵占罪。公訴人認被告此部分係犯刑法第三百三十六條第二項之業務
    侵占罪，自有未合，其起訴法條應予變更。又被告於擔任右揭社區管理中心總幹
    事期間，將其職務上所收取如附表所示之管理費七十七萬五千八百元侵占入己，
    核被告此部分所為，係犯刑法第三百三十六條第二項業務侵占罪。被告先後多次
    侵占犯行，時間緊接，所犯係基本構成要件相同之罪名，顯係基於概括犯意，反
    覆為之，應依刑法第五十六條連續犯之規定論以業務侵占一罪，並加重其刑。原
    審據以論科，固非無據，惟原審認被告侵占如附表所示之二十萬元裝潢保證金部
    分，亦係犯刑法第三百三十六條第二項之業務侵占罪，自有未合。被告上訴辯稱
    侵占之金額未達如附表所示之多暨否認其為業務侵占云云，雖無理由，惟原審判
    決既有上揭可議之處，自無可維持，應由本院撤銷改判。爰審酌被告在緩刑期間
    ，此有臺灣高等法院檢察署刑案記錄簡覆表在卷可考，其猶不知悔改，而為本件
    犯行，且侵占之金額達九十七萬五千八百元，及其已償還東急公司部分款項，以
    及其犯罪之目的、動機、手段、犯後態度等一切情狀，量處如主文第二項所示之
    刑。
三、公訴意旨另略以（見原審卷附九十二年公訴蒞庭字第一一九五九號補充理由書）
    ：被告除前開管理費、裝潢保證金用外，另於八十九年二月二十八日侵占Ｃ四一
    四住戶裝潢保證金九萬五千元，因認被告此部分亦涉有業務侵占罪嫌云云。按犯
    罪事實應依證據認定之，無證據不得推定其犯罪事實，刑事訴訟法第一百五十四
    條第二項定有明文。又認定不利於被告之事實，須依積極證據，苟積極證據不足
    為不利於被告事實之認定時，即應為有利於被告之認定，更不必有何有利之證據
    ，最高法院三十年上字第八一六號判例闡釋甚明。訊之被告否認侵占此筆款項，
    辯稱：其係將該筆裝潢保證金退給裝潢商國泰鋁門窗等語，經查，「世界山莊」
    Ｃ四一四住戶裝潢保證金十萬元（收款時為十萬元，退款時扣除五千元清潔費）
    係前任總幹事乙○○於八十九年二月二十八日收取，並於同年三月十六日存入東
    急公司世華銀行帳戶，有卷附保證金收據、轉帳傳票足考，嗣於九十一年二月一
    日由被告退款九萬五千元（扣除清潔費五千元）予承攬該住戶裝潢工程之國泰鋁
    門窗行，業經告訴人代表人於原審審理時陳述在卷，並有卷附「世界山莊」管理
    委員會驗收請款單、轉帳傳票等可查，此筆款項既經被告提領後交予負責施工之
    裝潢行，雖未直接交予住戶，但並未將此筆款項侵占入己，前揭辯詞足以採信，
    所為與刑法第三百三十六條之業務侵占罪構成要件不符合，本應就此部分為無罪
    之諭知，然因公訴人認被告此部分若有罪，與前揭論罪部分，有連續犯之裁判上
    一罪關係，爰不另為無罪之諭知，附此敘明。
據上論斷，應依刑事訴訟法第三百六十九條第一項前段、第三百六十四條、第二百九
十九條第一項前段、第三百條，刑法第五十六條、第三百三十六條第二項，罰金罰鍰
提高標準條例第一條前段，判決如主文。
本案經檢察官呂光華到庭執行職務。
中　　　華　　　民　　　國　　九十三　　年　　　四　　　月　　二十七　　日
                              臺灣高等法院刑事第二十四庭
                                  審判長法  官  陳  貽  男
                                        法  官  李  世  貴
                                        法  官  陳  憲  裕
右正本證明與原本無異。
不得上訴。
                                        書記官  劉  育  妃
中　　　華　　　民　　　國　　九十三　　年　　　四　　　月　　二十八　　日
附錄本案論罪科刑法條全文
刑法第三百三十六條第二項：
對於業務上所持有之物，犯前條第一項之罪者，處六月以上五年以下有期徒刑，得併
科三千元以下罰金。
